臺灣嘉義地方法院民事判決　　　　　　　 93年度訴字第645號
原　　　告　甲○○
訴訟代理人　陳文彬律師
複代理人　　林俊宏律師
被　　　告　乙○○
訴訟代理人　高原茂律師
複代理人　　林鍾仁律師
上列當事人間損害賠償事件，於民國94年9月22日經言詞辯論終
結，本院判決如下：
    主  文
被告應給付原告新臺幣壹拾柒萬肆仟貳佰柒拾肆元，及自民國九
十三年九月二十三日起至清償日止，按週年利率百分之五計算之
利息。
原告其餘之訴駁回。
訴訟費用由被告負擔十分之一，餘由原告負擔。
本判決第一項於原告以新臺幣柒萬元供擔保後，得假執行；但被
告如於執行標的物拍定、變賣前，以新臺幣貳拾貳萬肆仟貳佰零
壹元為原告預供擔保，或將請求標的物提存，得免為假執行。
    事實及理由
壹、程序方面：按訴狀送達後，原告不得將原訴變更或追加他訴
    。但減縮應受判決事項之聲明，不在此限，民事訴訟法第
    225條第1項第3款定有明文。查原告起訴時，係依侵權行為
    之法律關係請求被告應給付原告新臺幣（下同）1,812,757
    元及法定利息。嗣於訴狀送達後，減縮請求被告應給付原告
    1,685,735元，依上說明，尚無不合，應予准許。
貳、原告起訴主張：被告於民國93年3月16日上午9時40分許，駕
    駛車牌號碼LI-1997號自小客車，沿嘉義縣朴子市縣
    由西往東方向行駛，途經嘉168縣道12.3公里與朴子市大鄉
    里1002巷口處，原應注意該地之速限為每小時50公里，而依
    當時情形，日間天晴、路面平直無缺陷或障礙、視距良好，
    無不能注意之情事，竟貿然以時速約80公里之速度前行，適
    有原告騎乘車牌號碼KA9-375號重型機車，自對向行經該
    處，亦疏未注意嘉168縣道為設有一慢車道及二快車道之三
    車道道路，而違規左轉，致遭乙○○駕車撞及，使原告受有
    左側骨盆骨折、右側骨盆恥骨骨折併腰薦神經叢受損、腦震
    盪、腹部鈍傷合併脾臟破裂（未割除）、左側第七第八肋骨
    骨折、左手腕骨骨折、頸部外傷合併臉部撕裂傷等傷害。被
    告過失傷害部分，業經本院93年度嘉交簡字第239號判決有
    期徒刑3月確定在案。為此，爰依侵權行為法律關係提起本
    訴，請求被告賠償之項目為：醫療費用20,606元、看護費用
    64,600元、喪失勞動能力2,286,263元、精神慰撫金1,000,
    000元，並聲明：一、被告應給付原告1,685,735元及自本訴
    狀繕本送達之翌日起至清償日止，按年息百分之五計算之利
    息；二、原告願供擔保，請准宣告假執行。
參、被告則以：本件事故被告未闖紅燈，而係原告違規左轉所致
    ，被告之超速駕駛並非肇事因素。又縱被告有過失，亦僅為
    次要因素。而就原告之醫療費及看護費用請求無意見，但其
    餘請求過高。再被告所駕駛車牌號碼LI-1997自小客車係訴
    外人即被告之舅媽林素朱所有，被告與林素朱間有使用借貸
    關係，且事故發生後該車之修繕費用50,100元係由被告支付
    ，被告主張抵銷。並聲明：一、原告之訴及假執行之聲請均
    駁回。二、如受不利判決，願供擔保請准免為假執行。
肆、兩造不爭執之事實：
一、原告已受領友聯保險股份有限公司強制汽車責任保險金52,9
    27元。
肆、兩造爭執要旨：
一、本件事故被告是否有過失？
二、原告所受傷害可以請求勞動能力減損為何？
三、慰撫金為何？
三、被告可抵銷金額為何？
伍、本院之判斷：
一、本件事故被告有過失：
（一）被告於前揭時間，駕駛自小客車，沿嘉義縣朴子市縣由西往東方向行駛，途經嘉168縣道12.3公里與朴子
      市大鄉里1002巷口處，以時速約80公里之速度前行，而撞
      及原告所騎乘之重型機車，致原告受有上述傷害之事實，
      業據被告於警訊時陳述明確（詳警卷第1頁反面），並有
      道路交通事故調查報告表、現場照片18幀（附於警卷第13
      至21頁）可佐，而被告因本件車禍責任，刑事部分經本院
      判處有期徒刑3月確定在案，亦經本院依職權調閱本院93
      度嘉交簡字第239號刑事卷宗查明屬實，原告主張因本件
      車禍受有傷害，堪信真實。被告於本件審理中方辯稱無過
      失云云，自無足採。
（二）按汽車行駛時，駕駛人應注意在市區道路不得超過時速50
      公里，道路交通安全規則第93條第1項第1款定有明文。被
      告駕駛汽車行駛於道路，自應注意上開道路交通安全規定
      ，且依當時狀況，又無不能注意情事，竟疏未注意以致肇
      事，使人受傷，其應有過失甚明。再被告過失行為與原告
      受傷害結果間，核有相當因果關係。
二、按因過失不法侵害他人之權利者，負損害賠償責任；汽車、
    機車或其他非依軌道行駛之動力車輛，在使用中加損害於他
    人者，駕駛人應賠償因此所生之損害。但於防止損害之發生
    ，已盡相當之注意者，不在此限；不法侵害他人之身體或健
    康者，對於被害人因此喪失或減少勞動能力或增加生活上之
    需要時，應負損害賠償責任；不法侵害他人之身體、健康、
    名譽、自由、信用、隱私、貞操，或不法侵害其他人格法益
    而情節重大者，被害人雖非財產上之損害，亦得請求賠償相
    當之金額。民法第184條、民法第191條之2、民法第193條第
    1項、民法第195條第1項前段分別定有明文。被告因過失行
    為致原告受傷之事實，已如前述，茲所應審酌者，為原告所
    得請求被告賠償之金額，爰分述如下：
（一）醫療費用及看護費用部分：原告主張因本件事故，支出醫
      療費用20,606元、看護費用64,600元等語，已為被告所自
      認（詳本審卷第50頁），惟嗣後又否認。按當事人主張之
      事實，經他造於準備書狀內或言詞辯論時或在受命法官、
      受託法官前自認者，無庸舉證。自認之撤銷，除別有規定
      外，以自認人能證明與事實不符或經他造同意者，始得為
      之，民事訴訟法第279條第1項、第3項亦有明定。本件被
      告原告醫療費用及看護費用之請求，既於自認後，未能提
      出舉證證明與事實不符，而原告亦未同意被告之撤銷，是
      被告自認後否認原告此部分之請求，依上規定，自無可採
      。
（二）減少勞動能力部分：原告主張因被告之過失行為，目前左
      側肩關節疼痛及關節活動受限（前舉160度，後舉30度，
      外展140度，外轉30度，內轉70度），左手腕關節活動受
      限（伸張40度，屈曲40度）及五指手指掌骨指骨關節僵硬
      ，手部無力，左手腕關節指關節遺留顯著運動障礙之事實
      ，有財團法人長庚紀念醫院嘉義分院（下稱長庚嘉義醫院
      ）94年3月22日所開立之診斷證明書為憑，雖經長庚嘉義
      醫院回覆認定左肩與左手腕遺存運動障礙，符合勞工殘廢
      給付標準表中第93項第11級；然原告除左側肩關節及腕關
      節活動受限外，五根手指掌骨指關節亦均僵硬，全部均僅
      只可以屈曲30度，參照勞工保險殘廢給付標準表附註解釋
      所謂手指喪失機能係指（一）在拇指，中手指節關節或指
      節間關節，喪失生理運動範圍二分之一以上者。（二）在
      其他各指，中手指指節或近位指節間關節喪失生理運動範
      圍二分之一以上者。按原告五根手指掌骨指關節，全部均
      僅可以屈曲30度，而一般常人手指正常情形均可屈曲90度
      ，應已達前開勞工保險殘廢給付標準表第101項第8級之傷
      害。而有二以上殘廢等級之傷害，其損害再依其一最高殘
      廢等級再加一級，是原告之殘廢等級為第7級，再依殘廢
      等級喪失或減少勞動能力比率，第7級殘廢喪失勞動能力
      比率為69.21％。若以勞動基準法所規定之每月最低工資
      15,840元為基準，而原告受傷時年為33歲，距法定退休年
      齡60歲，尚有27年勞動年數，如以霍夫曼式計算一次請求
      扣除中間利息，被告應賠償原告勞動能力喪失費用為
      2,286,263元云云。經查原告所受傷害，經依原告聲請向
      長庚嘉義醫院函查，該院於93年11月9日以（93）長庚院
      嘉字第950號回覆：原告係93年3月16日至本院急診，主要
      診斷為腹部鈍傷合併胰臟裂傷、骨盆骨折、左側腕骨骨折
      及脫位合併橈骨神經麻痺、臉部撕裂傷、左側第7與第8肋
      骨骨折、身體多處擦傷。依其左手腕關節遺存顯著運動障
      害，有符合勞工保險殘廢給付標準表中第90項第11級。嗣
      該院於94年1月20日以（94）長庚院嘉字第055號回覆：依
      原告最近乙次門診日期（93年12月23日）追蹤情形，其左
      側肩關節及腕關節活動受限程度，皆達到勞工保險殘廢給
      付標準表中之「運動障礙」的標準，符合第93項（第11級
      ）給付項目。至原告主張其應符合勞工保險殘廢給付標準
      表中之第101項第8級給付項目（360日）云云。惟查該項
      必須達到「一手五指均喪失機能者」之程度，始符合標準
      ，而顯然原告五指之「僵硬」狀況，尚未達到勞工保險殘
      廢給付標準表所定義「手指喪失機能」之情況。另所謂「
      手部無力」之診斷記載，查勞工保險殘廢給付標準表之附
      註解釋，其明白指出「握力障害」，不在給付範圍。至原
      告自覺「左側骨盆疼痛」、「左側大腿麻木感」等情形，
      極可能係骨折手術後之後遺症，經查這些症狀並不屬於「
      一下肢三大關節遺存運動障害」之情形，亦不在勞工保險
      殘廢給付標準表所明列之其他項目中，是被告所辯，應屬
      可採。另按身體或健康受侵害，而減少勞動能力者，其減
      少及殘存勞動能力之價值，不能以現有之收入為準，蓋現
      有收入每因特殊因素之存在而與實際所餘勞動能力不能相
      符，故所謂減少及殘存勞動能力之價值，應以其能力在通
      常情形下可能取得之收入為標準，最高法院61年台上字第
      1987號判例參照。查原告雖於本件事故發生時為家庭主婦
      ，惟依其在本件事故前，並無不能工作之情事，是原告以
      勞動基本法所規定之每月最低工資15,840元之基準，尚屬
      有據。又原告因被告之過失傷害行為，於93年3月16日所
      受傷害，長庚嘉義醫院先認定符合勞工保險殘廢給付標準
      表中之「運動障礙」的標準第90項第11級，嗣認定符合第
      93項第11級之給付標準，則依各殘廢等級喪失或減少勞動
      能力比率表，其喪失勞動能力程度為38.83％。又原告係
      60年3月22日生，有戶籍謄本附卷足參（詳本審卷第58頁
      ），而其既為勞動能力工作者，應認至60歲退休，是自93
      年3月16日至其60歲退休，尚有27.1年之工作時間，依霍
      夫曼計算法扣除期前利息，年別5%複式霍夫曼計算法（第
      一年不扣除中間利息），其計算式為：[15840*17.000000
      00 （此為應受扶養27年之霍夫曼係數）+15840*0.1*（
      17.00000000-00.00000000）]=275957（小數點以下四捨
      五入），275957×38.83％＝107,154（小數點以下四捨五
      入），其工作損失在107,154元範圍內於法有據，應予准
      許，逾此部分之請求，即不應准許。
（三）精神慰撫金：按慰撫金數額之認定，除依所受身體上及精
      神上痛苦程度及所造成之影響二者予以衡量外，尚須斟酌
      雙方之身分資力與加害之程度及各種情形，予以核定。原
      告主張因本次交通事故，顏面及身體多處受傷，並遺留難
      以治癒之殘疾，除住院長達一個多月外，出院後日常生活
      仍須仰賴他人協助照顧，精神痛苦不堪，為此爰請求精神
      慰撫金1,000,000元等語。經查原告因本件事故受有左側
      骨盆骨折、右側骨盆恥骨骨折併腰薦神經叢受損、腦震盪
      、腹部鈍傷合併脾臟破裂（未割除）、左側第七第八肋骨
      骨折、左手腕骨骨折、頸部外傷合併臉部撕裂傷等傷害，
      業據其提出診斷證明書為證，並為被告所不爭執，應堪信
      為真實，其請求精神慰撫金，自屬有據。查原告是高職結
      業有資格證明書及結業證明書附卷足參（詳本審卷第54、
      55頁），名下無不動產及車輛，有稅務電子閘門財產所得
      調件明細表可稽（詳本審卷第43頁）。被告高中畢業，從
      事水電工，無固定薪資，業據其陳明（詳本審卷第50頁）
      ，名下無不動產及車輛，有稅務電子閘門財產所得調件明
      細表可查（詳本審卷第42頁）。本院審酌兩造之身份、地
      位、經濟能力及原告因此遭受精神上痛苦之程度等一切情
      狀，認原告之請求以400,000元為適當，逾此範圍，不應
      准許。
（四）綜上所述，原告依據侵權行為法律關係，得請求被告賠償
      之金額為醫療費用20,606元、看護費用64,600元、減少勞
      動能力損失107,154元、慰撫金400,000元，合計為592,36
      0元。
三、惟按「損害之發生或擴大，被害人與有過失者，法院得減輕
    賠償金額或免除之」，民法第217條第1項定有明文。此項規
    定之目的，在謀求加害人與被害人間之公平，故在裁判上法
    院得以職權減輕或免除之，此經最高法院85年度台上字第17
    56號判例著有明文可參。經查本件被告超速駕駛自小客車車
    ，而依當時情形，又無不能注意之情事，竟疏未注意，超速
    通過肇事地點，而與原告重型機車發生碰撞，固為本件肇事
    因素，業如前述，而原告亦坦承有過失，是被告與原告之過
    失均為本件事故之原因。本院斟酌雙方過失輕重程度與原因
    力之強弱，爰認被告應負之過失責任為百分之四十，原告應
    負之過失責任則為百分之六十，故原告等僅得請求被告應賠
    償金額之十分之四，方屬公允適當，則原告得請求被告賠償
    金額為236,944元（592,360×0.4＝236,944）。
四、按被保險汽車發生汽車交通事故，受益人得在本法規定之保
    險金額內，直接向保險人請求保險金；保險人依本法規定給
    付之保險金，視為加害人或被保險人損害賠償金額之一部分
    ，加害人或被保險人受賠償請求時，得扣除之，強制汽車責
    任保險法第28條及第30條分別著有明文。查本件原告因車禍
    受傷，已依強制汽車責任保險法之規定向強制汽車責任保險
    之保險人領取保險金52,927元之事實，有友聯產物保險股份
    有限公司嘉雲分公司94年3月2日（94）友聯嘉雲車字第4號
    法在卷可稽（詳本審卷第132頁），自係屬實，揆諸前開說
    明，被告自得將原告所受領之上開保險金，視為應給付賠償
    額之一部分予以扣除。從而，原告基於侵權行為之法律關係
    ，所得請求被告之損害賠償金額為184,017元（236,944－
    52,927＝184,017）。
五、再按二人互負債務，而其給付種類相同，並均屆清償期者，
    各得以其債務，與他方之債務，互為抵銷，民法第334條第1
    項前段定有明文。又按不法毀損他人之物者，被害人得請求
    賠償其物因毀損所減少之價額，民法第196條定有明文。再
    所謂其物因毀損所減少之價額，得以修復費用為估定之標準
    且修復費用以必要者為限，如修理材料以新品換舊品，應予
    折舊（最高法院77年台上第1306號判決、77年5月17日77 年
    度第9次民事庭會議決議可資參照）。本件被告抗辯：被告
    所駕駛之自小客車在本件車禍中，亦遭受損害，共計修理費
    50,100元，原告為本件車禍肇事主因，應負賠償之責，被告
    自得主張抵銷等語，並提出南都汽車股份有限公司朴子服務
    廠（下稱南都朴子服務廠）估價單2紙、光昌汽車電機行明
    細單及行車執照各1紙為證。經查證人即南都朴子服務廠組
    長陳純興結證稱：車牌號碼LI-1997號自小客車於93年3月22
    日送至服務廠修理，2紙估價單是其服務廠所開立，估價單
    上所載零件是位於自小客車之車頭部分，因零件有損壞需更
    換，而損壞部分因老舊而需更換，現已修理好等語（詳本審
    卷第160、161頁）。另證人即光昌汽車電機行侯奇昇結證稱
    ：車牌號碼LI-1997號自小客車於93年3月22日送至電機行修
    理白干及散熱片，並開立明細單為證，其中工資為1,500元
    （詳本審卷第161至164頁），則足證被告確因本件車禍支出
    修理費用50,100元（其中南都朴子服務廠工資為13,966元，
    光昌汽車電機行工資為1,500元，其餘為零件費用34,634 元
    ）。又本件自小客車係1994年7月出廠，距車禍時（93年3月
    16日）已逾9年8月，其修理時既更換新品，應予折舊，按行
    政院所頒佈固定資產耐用年數表第2類第3項規定，小客車之
    耐用年數為5年，上訴人所有系爭車輛已逾耐用年限，故該
    部分零件僅餘殘值5,772元【34,634÷（5＋1）＝5,772，小
    數點以下四捨五入】，加上工資15,466元，總計為21,238
    元，而原告應付百分之六十之過失責任，故被告得請求原告
    賠償之金額為12,743元（小數點以四捨五入），此金額即為
    被告得主張抵銷之金額，經與原告抵銷後，原告尚得請求被
    告賠償之金額為174,274元（184,017－12,743＝174,274）
    。
六、末按應付利息之債務，其利率未經約定，亦無法律可據者，
    週年利率為百分之五，民法第203條定有明文。本件係給付
    金錢，乃應付利息之債務，既未約定利率，故利息僅能按週
    年利率為百分之五計算，從而，原告基於侵權行為之損害賠
    償請求權，請求被告應給付原告174,274元，及自起訴狀繕
    本送達翌日即93年9月23日起至清償日止，按週年利率百分
    之五計算之利息，洵屬正當，應予准許。逾此部分所為之請
    求，為無理由，應予駁回。
七、兩造陳明願供擔保，聲請宣告假執行。經核原告勝訴部分，
    因未逾500,000元，依民事訴訟法第389條第1項第5款之規定
    ，法院應依職權宣告假執行，原告就其勝訴部分所為假執行
    之聲請，應視為僅促使法院發動其職權，爰依職權宣告假執
    行並依被告聲請准供擔保後，免為假執行。至就逾500,000
    元部分，原告其餘假執行之聲請，則因訴之駁回而失所依附
    ，不予准許。
陸、本件待證事實已臻明瞭，兩造其餘攻擊防禦方法及舉證，對
    判決之結果已不生影響，爰不一一詳為審酌，併此敘明。
柒、訴訟費用裁判之依據：民事訴訟法第79條。
中　　華　　民　　國　　94　　年　　9 　　月　　30　　日
                  民事第二庭  法  官  張育彰
以上正本係照原本作成
如對本判決上訴須於判決送達後20日內向本院提出上訴狀
中　　華　　民　　國　　94　　年　　9 　　月　　30　　日
                              書記官　侯學義
